【裁判字號】    98,消債聲,14
【裁判日期】    981016
【裁判案由】    聲請免責
【裁判全文】
臺灣板橋地方法院民事裁定            98年度消債聲字第14號
聲  請  人
即 債務 人  寅○○
代  理  人  陳世杰律師
相  對  人
即 債權 人  臺灣土地銀行股份有限公司
法定代理人  巳○○
代  理  人  辰○○
相  對  人
即 債權 人  戊○（臺灣）商業銀行股份有限公司
法定代理人  利明
相  對  人
即 債權 人  美商戊○銀行股份有限公司
法定代理人  利明
相  對  人
即 債權 人  國泰世華銀行股份有限公司
法定代理人  汪國華
代  理  人  丙○○
相  對  人
即 債權 人  兆豐國際商業銀行股份有限公司
法定代理人  王榮周
代  理  人  辛○○
相  對  人
即 債權 人  美國運通銀行股份有限公司
法定代理人  己○○
相  對  人
即 債權 人  荷商荷蘭銀行股份有限公司
法定代理人  壬○○
相  對  人
即 債權 人  渣打國際商業銀行股份有限公司
法定代理人  麥侃哲
相  對  人
即 債權 人  香港商香港上海匯豐銀行股份有限公司
法定代理人  韋力行
相  對  人
即 債權 人  遠東國際商業銀行股份有限公司
法定代理人  洪信德
相  對  人
即 債權 人  玉山商業銀行股份有限公司
法定代理人  黃永仁
代  理  人  庚○○
相  對  人  台新國際商業銀行股份有限公司
即 債權 人
法定代理人  癸○○
相  對  人
即 債權 人  安泰商業銀行股份有限公司
法定代理人  丁予康
相  對  人
即 債權 人  台北富邦商業銀行股份有限公司
法定代理人  梁培華
相  對  人
即 債權 人  匯誠第一資產管理股份有限公司
法定代理人  甲○○
相  對  人
即 債權 人  丁○○
            子○○
            丑○○○
            卯○○
            乙○○
            鄭玉則
上列當事人因消費者債務清理事件聲請免責，本院裁定如下：
    主  文
債務人寅○○應予不免責。
    理  由
一、按「債務人有下列各款情形之一者，法院應為不免責之裁定
    ，但債務人證明經普通債權人全體同意者，不在此限：一、
    於七年內曾依破產法或本條例規定受免責；二、隱匿、毀損
    應屬清算財團之財產，或為其他不利於債權人之處分；三、
    捏造債務或承認不真實之債務；四、因浪費、賭博或其他投
    機行為，致財產顯然減少或負擔過重之債務，而生開始清算
    之原因；五、於清算聲請前一年內，已有清算之原因，而隱
    瞞其事實，使他人與之為交易致生損害；六、明知已有清算
    原因之事實，非基於本人之義務，而以特別利於債權人中之
    一人或數人為目的，提供擔保或消滅債務；七、隱匿、毀棄
    、偽造或變造帳簿或其他會計文件之全部或一部，致其財產
    之狀況不真確；八、故意於財產及收入狀況說明書為不實之
    記載，或有其他故意違反本條例所定義務之行為」，消費者
    債務清理條例第134 條定有明文。又按消費者債務清理制度
    並非在使債務人恣意消費所造成之債務，轉嫁予債權人負擔
    ，債務人免責制度，應在鼓勵勤勞誠實之債務人，而非縱容
    債務人奢侈浪費，倘債務人於聲請清算前之相當期間內，利
    用信用金融之機會，恣意為非屬通常生活所需之鉅額消費或
    作奢侈性、浪費性之消費，而不在意日後履行返還之能力，
    反而算計消費者債務清理條例中之免責制度，濫用清算程序
    以規避其應負擔之償還責任，自與消費者債務清理條例之立
    法本旨有違。再者，消費者依清算程序清理債務，債權人已
    因之蒙受相當損失，其程序之進行應秉持公正與誠信，如債
    務人對於清算之原因有可歸責性，或有虛偽不實、違反誠信
    、違反本條例所定義務之行為，致害及債權人之權益，或影
    響清算程序之進行，自不宜予以免責（消費者債務清理條例
    第132 條例立法理由參照）。
二、本件債務人寅○○依消費者債務清理條例，聲請清算事件，
    前經本院裁定開始清算程序，同時終止清算程序確定在案，
    有本院97年度消債清字第124 號卷證可稽。又該裁定終結清
    算程序部分未據債權人提起抗告而告確定。經本院依職權詢
    問普通債權人結果，臺灣土地銀行股份有限公司（下稱土地
    銀行）、台北富邦商業銀行股份有限公司（下稱台北富邦銀
    行）、國泰世華商業銀行股份有限公司（下稱國泰世華銀行
    ）、兆豐國際商業銀行股份有限公司（下稱兆豐銀行）、荷
    商荷蘭銀行股份有限公司（下稱荷蘭銀行）、渣打國際商業
    銀行股份有限公司（下稱渣打銀行）、遠東國際商業銀行股
    份有限公司（下稱遠東銀行）、玉山商業銀行股份有限公司
    （下稱玉山銀行）、台新國際商業銀行股份有限公司（下稱
    台新銀行）、安泰國際商業銀行股份有限公司（下稱安泰銀
    行）、匯誠第一資產管理股份有限公司（下稱匯誠資產管理
    公司）、美商戊○銀行股份有限公司（下稱美商戊○銀行）
    、香港商香港上海匯豐銀行股份有限公司（下稱上海匯豐銀
    行）及戊○（臺灣）商業銀行股份有限公司（下稱戊○〈臺
    灣〉銀行）均具狀表明不同意聲請人免責等情，亦有陳報狀
    在卷可佐，本件依債權人所提出之聲請人信用卡消費明細表
    、現金卡交易明細表所示，聲請人使用戊○（臺灣）銀行信
    用卡及土地銀行於鍾僾禮品行，最高金額單筆2萬元（見97
    年消債清字第124號卷第151頁及本院卷第33頁至第34頁）；
    聲請人多次使用上海匯豐銀行、土地銀行及兆豐銀行信用卡
    於德安姿產品公司，金額最高單筆25,200元（見本院97年消
    債清字第124號卷第207頁至第208頁及本院卷第33頁、第78
    頁反面）；聲請人多次使用兆豐銀行信用卡繳納ING安泰人
    壽保費，最高單筆金額45,716元（見本院卷第80頁）；聲請
    人使用中華銀行股份有限公司現金卡於94年3月18日及同年5
    月17日分別預借現金各10萬元（見本院卷第46頁），顯見抗
    告人此部分消費之支出，殊難認抗告人全然係為基本必要生
    活而支出甚明。至聲請人雖自陳鍾僾禮品行之消費為開情趣
    用品店時，向中盤商調貨所給付之帳款；德安姿化妝品消費
    是向該公司批貨來進行直銷所支出之帳款云云（見本院卷第
    10頁），惟此消費皆屬投機行為。本院因認經審酌上開聲請
    人所自承之收入、支出情形，並佐以其現金卡消費明細資料
    ，誠堪認聲請人應有「因浪費、賭博或其他投機行為，致財
    產顯然減少或負擔過重之債務，而生開始清算之原因」情事
    存在。
三、綜上所述，本院既認債務人有消債條例第134 條第4 款所規
    定「因浪費、賭博或其他投機行為，致財產顯然減少或負擔
    過重之債務，而生開始清算之原因」之不免責事由，則依首
    揭說明，本件債務人應予不免責，爰裁定如主文。
中    華    民    國    98    年    10    月    16    日
                  民事第三庭    法  官  楊千儀
以上正本係照原本作成。
如對本裁定抗告，須於裁定送達後10日內向本院提出抗告狀，並
應繳納抗告裁判費新臺幣1,000元。
中    華    民    國    98    年    10    月    16    日
                                書記官  劉鴻傑


司法院資訊處製作；財團法人民間司法改革基金會備份。
